【裁判字號】    95,訴,637
【裁判日期】    950526
【裁判案由】    撤銷所有權移轉登記
【裁判全文】
臺灣臺中地方法院民事判決  95年度訴字第637號
原      告  美商花旗銀行股份有限公司
法定代理人  乙○○
訴訟代理人  賈俊益律師
            甲○○
被      告  丙○○
            丁○○
上列當事人間請求撤銷所有權移轉登記事件，經本院於中華民國
95 年5月18日言詞辯論終結，判決如下：
    主  文
被告丙○○、丁○○就如附表所示土地建物，於民國九十年六月
十九日所為贈與之債權行為及民國九十年七月十一日所為所有權
移轉登記之物權行為，均應予撤銷。
被告丁○○應將如附表所示土地建物，於民國九十年七月十一日
以夫妻贈與為原因，申請台中縣大里地政事務所以九十年里普資
字第一七四二六０號所為之所有權移轉登記予以塗銷，再回復為
被告丙○○所有。
訴訟費用由被告負擔。
    事實及理由
甲、程序方面：
    被告丙○○受合法通知（本院民國95年5月18日言詞辯論期
    日通知書及起訴狀繕本，業已於95年4月17日以寄存送達之
    方式為送達，並經被告丁○○於95年4月20日領取，此有台
    中縣警察局霧峰分局成功派出所受理訴訟文書寄存送達登記
    簿影本1件可稽），無正當理由，未於言詞辯論期日到場，
    核無民事訴訟法第386條各款所列情形，爰依原告之聲請，
    由其一造辯論而為判決。
乙、實體方面：
壹、原告起訴主張：訴外人林麗貞於87年5月11日邀同被告丙○
    ○為連帶保證人，向原告申請消費性房貸，貸款金額為新台
    幣 (下同)250 萬元，並由林麗貞與被告丙○○共同簽發本
    票1紙，做為擔保債務之用，嗣林麗貞自90年6月27日起未依
    約繳款，依契約之約定其債務視為全部到期，原告乃申請查
    封拍賣其所有之不動產，經分配後仍有不足債權額91萬9941
    元，因被告丙○○為林麗貞之連帶保證人，依法被告丙○○
    就前開不足額之部分應負連帶清償責任，惟經原告欲就不足
    額債權求償時，經調取被告丙○○之財產歸屬資料，始發現
    原為被告丙○○所有之如附表所示土地建物，業於90年6 月
    19日以夫妻贈與為原因，於同年7月11日辦理所有權移轉登
    記予被告丁○○，被告丙○○明知林麗貞之財產業經原告查
    封拍賣中，仍以無償贈與為原因，將附表所示土地建物移轉
    登記予被告丁○○所有，致其積極財產顯形減少，使原告債
    權無法獲得清償，被告2人為夫妻關係，渠等共同生活，關
    係至密，被告丁○○對於被告丙○○之連帶保證債務未清償
    ，當知之甚詳，被告間前開贈與及所有權移轉登記行為，顯
    係詐害原告債權之無償行為，為此爰依民法第244條第1項之
    規定提起撤銷訴訟，聲請撤銷被告丙○○、丁○○間就如附
    表所示土地建物所為贈與之債權行為及所有權移轉登記之物
    權行為，並依同法第244條第4項之規定，訴請塗銷如附表所
    示土地建物之所有權移轉登記等語。並聲明：求為判決如主
    文所示。
貳、被告丙○○未於言詞辯論期日到場，亦未提出書狀，作何聲
    明或陳述。被告丁○○則以：係於收到起訴狀繕本及向原告
    求證後始知悉被告丙○○有擔任連帶保證人之事，其有意願
    與原告和解等語資為抗辯。並聲明：駁回原告之訴。
參、得心證之理由
一、原告主張被告丙○○於上開時間擔任林麗貞向原告借款之連
    帶保證人，該借款尚有91萬9941元本金未清償，被告丙○○
    就前開不足額之部分應負連帶清償責任，而如附表所示土地
    建物本為被告丙○○所有，嗣於前揭時間以贈與為原因，辦
    理所有權移轉登記予被告丁○○，丙○○當時業已陷於無資
    力狀態之事實，業據其提出與所述情節相符之消費性房屋抵
    押借款暨擔保透支約定書、房屋抵押貸款撥款申請暨委託書
    、申請書、本票、債權憑證、本院民事執行處強制執行金額
    計算書分配表 (以上證物均影本)、土地及建物登記謄本、
    台中縣大里市地政事務所網路請申領異動索引表各1件為證
     ，且有本院調取之稅務電子閘門財產所得調件明細表2件可
    稽，並為被告丁○○所不爭執，另被告丙○○已於相當時期
    受合法之通知，而於言詞辯論期日不到場，亦未提出準備書
    狀爭執，依民事訴訟法第280條第1項本文、第3項準用同條
    第1項之規定，應視同自認，原告之主張，自堪信為真實。
二、債務人所為之無償行為，有害及債權者，債權人得聲請法院
    撤銷之；債權人依前開規定聲請法院撤銷時，得並聲請命受
    益人回復原狀，民法第244條第1項、第4項前段分別定有明
    文。債權人對於債務人無償行為之撤銷訴權，只要債務人所
    為之無償行為有害及其債權之客觀事實，債權人即得行使，
    不以債務人具有惡意或無償行為之受益人知悉有害債權為必
    要，債權人如發覺有害及其債權者，債權人即得聲請撤銷之
    ；民法第244條之撤銷權，其客體乃包括債務人之債權行為
    及物權行為，債權人行使此種撤銷權時，並可同時訴請撤銷
    債務人之債權行為及物權行為 (最高法院42年台上字第323
    號、48年台上字1750號判例意旨參照)。被告丙○○、丁○
    ○間就如附表所示土地建物所為贈與之債權行為及所有權移
    轉登記之物權行為，既屬無償行為且害及原告債權，不問被
    告丁○○是否知悉該行為有害於原告債權，揆諸前揭說明，
    原告依民法第244條第1項規定，均得訴請撤銷，並得進而依
    同條第4項前段之規定，訴請被告丁○○塗銷如附表所示土
    地建物之所有權移轉登記，被告丁○○關於：係於收到起訴
    狀繕本及向原告求證後始知悉被告丙○○有擔任連帶保證人
    之事一節，不論是否屬實，均無從為有利於被告丁○○之判
    斷。從而原告本於民法第244條第1項、第4項前段之規定提
    起本訴，求為判決如聲明所示，為有理由，應予准許。
據上論結，本件原告之訴為有理由，依民事訴訟法第385條第1項
前段、第78條、第85條第1項前段，判決如主文。
中    華    民    國    95    年    5    月    26     日
                  民事第二庭  法  官  劉長宜
~F0
~T40
┌─────────────────────────────────────────────────────────────┐
│附表：                                                                                                                    │
├─────────────────────────────────────────────────────────────┤
│一、土地部分：                                                                                                            │
├─┬───────────────────────────┬─┬────────────┬─────────┬──────┤
│編│        土          地          坐          落        │地│    面            積    │                  │            │
│  ├───┬────┬────┬────┬────────┤  ├──┬──┬──────┤  權  利  範  圍  │備        考│
│號│縣  市│鄉鎮市區○   段   ○ ○  段 │  地        號  │目│公頃│公畝│  平方公尺  │                  │            │
├─┼───┼────┼────┼────┼────────┼─┼──┼──┼──────┼─────────┼──────┤
│1 │台中縣│大里市  ○○○段  │        │      31        │建│ 0  │  0 │   89.54    │       全部       │            │
│  │      │        │        │        │                │  │    │    │            │                  │            │
├─┴───┴────┴────┴────┴────────┴─┴──┴──┴──────┴─────────┴──────┤
│二、建物部分：                                                                                                            │
├─┬─┬──────┬────┬────┬─────────┬──────────┬───┬───────────────┤
│  │  │            │        │建築式樣│  建  物  面  積  │   附  屬  建  物   │權  利│                              │
│編│建│            │        │        │（單位：平方公尺）├────┬───┬─┤      │                              │
│  │  │            │        │主要建築│                  │ 主要建 │  面  │面│      │                              │
│  │  │  建物門牌  │基地坐落│        ├─┬─┬───┬─┤        │      │積│      │備                          考│
│  │  │            │        │材 料 及│1 │2 │屋 突 │騎│ 築材料 │      │  │      │                              │
│號│號│            │        │        │  │  │   出 │  │        │      │單│      │                              │
│  │  │            │        │房屋層數│層│層│頂 物 │樓│ 及用途 │  積  │位│範  圍│                              │
├─┼─┼──────┼────┼────┼─┼─┼───┼─┼────┼───┼─┼───┼───────────────┤
│1 │1 │台中縣大里市│台中縣大│加強磚造│4 │5 │  1   │1 │  陽台  │ 4.21 │平│ 全 部│                              │
│  │8 │長春路39巷9 │里市東湖│2層樓房 │4 │8 │  5   │5 │        │      │方│      │                              │
│  │5 │弄5號       │段31地號│        │. │. │  .   │. │        │      │公│      │                              │
│  │  │            │        │        │5 │2 │  8   │0 ├────┼───┤尺│      │                              │
│  │  │            │        │        │9 │7 │  7   │5 │  花台  │ 1.38 │  │      │                              │
│  │  │            │        │        │  │  │      │  │        │      │  │      │                              │
│  │  │            │        │        │  │  │      │  │        │      │  │      │                              │
└─┴─┴──────┴────┴────┴─┴─┴───┴─┴────┴───┴─┴───┴───────────────┘
上為正本，係照原本作成。
如對本判決上訴，須於判決送達後20日內向本院提出上訴狀（須
附繕本）。
中    華    民    國    95    年    5    月    26     日
                              書記官


司法院資訊處製作；財團法人民間司法改革基金會備份。
